臺灣南投地方法院刑事判決
110年度審金訴字第31號
公  訴  人  臺灣南投地方檢察署檢察官 
被      告  林聖貿




上列被告因洗錢防制法案件，經檢察官提起公訴（109年度偵字
第2011、2117、2118號），本院判決如下：
    主    文
林聖貿幫助犯詐欺取財罪，處有期徒刑伍月，如易科罰金，以新
臺幣壹仟元折算壹日。
未扣案之犯罪所得新臺幣肆仟伍佰元沒收之，於全部或一部不能
沒收或不宜執行沒收時，追徵其價額。
    犯罪事實
一、林聖貿可預見將個人金融機構帳戶資料交予他人，有可能幫
    助他人施行詐欺取財犯罪，竟仍基於即使發生亦不違反本意
    之幫助詐欺犯意，以新臺幣4500元之代價，於民國108年3月
    間某日，在南投縣竹山鎮某超商以黑貓宅急便方式，將其所
    申辦之中華郵政股份有限公司竹山延和郵局帳號000-000000
    00000000號帳戶（下稱竹山郵局帳戶）之存摺及金融卡寄送
    予姓名年籍不詳之人，並以通訊軟體LINE傳送提款密碼。迨詐
    欺人員取得本案帳戶後，於附表所示之時間，與羅振元、陳
    采萱、林家弘聯繫，以附表所示之方式，詐騙羅振元、陳采
    萱、林家弘，致羅振元、陳采萱、林家弘，因而陷於錯誤，
    分別於附表所示時間、地點，轉帳如附表所示之金額至林聖
    貿之上開竹山郵局帳戶、以其上開郵局帳戶所申設之一卡通
    電支帳號或他人之帳戶後再由詐欺人員輾轉匯入上開帳戶等
    情。嗣經羅振元、陳采萱、林家弘發覺有異，始知受騙而報
    警處理，經警循線查獲，始悉上情
二、案經羅振元、陳采萱訴由新北市政府警察局三峽分局報告臺
    灣新北地方檢察署陳請臺灣高等檢察署檢察長核轉、林家弘
    訴由南投縣政府警察局竹山分局報告臺灣南投地方檢察署偵
    查起訴。
　　理    由
一、程序部分
　　本判決所引用被告林聖貿以外之人於審判外之陳述，業經檢
    察官、被告及辯護人同意作為證據使用，本院審酌上開證據
    資料作成時之情況，尚無違法不當及證明力明顯過低之瑕疵
    ，而認為以之作為證據應屬適當，爰依刑事訴訟法第159條
    之5第1項規定，認均有證據能力。另認定本案犯罪事實之非
    供述證據，並無證據證明係公務員違背法定程序取得，是依
    刑事訴訟法第158條之4之反面解釋，自有證據能力。
二、實體部分
　　訊據被告固坦承有於上開時地將其所有竹山郵局帳戶之存摺
    、金融卡寄送予真實姓名年籍不詳之人，並以LINE通訊軟體
    傳送該金融卡密碼之事實，惟矢口否認有何幫助詐欺取財之
    犯行，辯稱：對方說要用帳戶綁定九州娛樂城的遊戲，當時
    對方跟我說玩遊戲可以換現金等語（見臺灣南投地方檢察署
    【下稱南投地檢署】109年度偵字第2117號卷第181頁、本院
    卷準備程序筆錄第2頁），惟查：
　㈠本案竹山郵局帳戶為被告林聖貿所申辦。其以新臺幣4500元
    之代價，於108年3月間某日，在南投縣竹山鎮某超商以黑貓
    宅急便方式，將其所申辦之竹山郵局帳戶之存摺及金融卡，
    並以通訊軟體LINE傳送提款密碼。迨詐欺人員取得本案帳戶
    後，於附表所示之時間，與羅振元、陳采萱、林家弘聯繫，
    以附表所示之方式，詐騙羅振元、陳采萱、林家弘，致其等
    因而陷於錯誤，分別於附表所示時間、地點，轉帳如附表所
    示之金額至林聖貿上開竹山郵局帳戶、以其上開郵局帳戶所
    申設之一卡通電支帳號或他人之帳戶後再由詐欺人員輾轉匯
    入上開帳戶等情，業據被告於偵訊及本院審理時供述在卷，
    並經證人即被害人羅振元、證人即告訴人陳采萱、林家弘於
    警詢時證述明確（見臺灣新北地檢署【下稱新北地檢】108
    年度偵字第35159號卷第12至13頁、新北地檢108年度偵字第
    35160號卷第20至21頁、南投縣政府警察局竹山分局投竹警
    偵字第1090004434號警卷【下稱竹山警卷】第1至2頁），且
    有證人即另案被告翁貽靖於警詢、偵訊之證述（見新北地檢
    108年度偵字第35159號卷第3至4頁、第65至66頁、第77至78
    頁）、被害人羅振元報案資料【新北市政府警察局中和分局
    員山派出所受理刑事案件報案三聯單、受理各類案件紀錄表
    、受理詐騙帳戶通報警示簡便格式表、內政部警政署反詐騙
    諮詢專線紀錄表、金融機構聯防機制通報單、匯款存單、聯
    邦銀行回覆資料】、一卡通票證股份有限公司108年6月24日
    (108)一卡通P3字第0504號函暨函附虛擬帳戶綁定實體帳戶
    資料、虛擬帳號轉帳資料、108年7月29日(108)一卡通P3字
    第0660號函暨函附翁貽靖、林聖貿交易紀錄、合作金庫商業
    銀行八德銀行108年8月7日合金八德字第1080002581號函暨
    函附翁貽靖開戶資料、歷史交易明細查詢結果、中華郵政股
    份有限公司108年10月16日儲字第1080242011號函暨函附被
    告本案帳戶開戶資料、歷史交易清單；南投縣政府警察局竹
    山分局109年10月20日投竹警偵字第10900145553號函、一卡
    通票證股份有限公司109年10月5日一卡通字第1091005003函
    ；陳采萱報案資料【高雄市政府警察局旗山分局中壇派出所
    受理刑事案件報案三聯單、受理各類案件紀錄表、內政部警
    政署反詐騙諮詢專線紀錄表、陳采萱身分證影本、來電紀錄
    、金融機構聯防機制通報單、ATM匯款存單】、一卡通票證
    股份有限公司108年6月28日(108)一卡通P3字第0535號函暨
    函附虛擬帳戶綁定實體帳戶資料、虛擬帳號轉帳資料；林家
    弘轉帳憑證、對話紀錄、中華郵政股份有限公司109年3月31
    日儲字第1090078546號函暨函附被告本案帳戶開戶資料、客
    戶歷史交易清單、林家弘報案資料【花蓮縣警察局花蓮分局
    軒轅派出所陳報單、受理詐騙帳戶通報警示簡便格式表、金
    融機構聯防機制通報單、受理刑事案件報案三聯單、受理各
    類案件紀錄表】；中華郵政股份有限公司109年6月1日投營
    字第1092900305號函暨函附被告本案帳戶客戶歷史交易清單
    、中華郵政股份有限公司109年9月17日儲字第1090238473號
    函暨函附被告本案帳戶客戶歷史交易清單在卷可稽（見新北
    地檢108年度偵字第35159號卷第14至20頁、第21至23頁、第
    24至26頁、第27至29頁、第30至33頁；南投地檢109年度偵
    字第2117號卷第97、98頁；新北地檢第108年度偵字第35160
    號卷第22至37頁、第38至41頁:竹山警卷第3至10頁、第11至
    15頁、第18至22頁；南投地檢109年度偵字第2011號卷第10
    至12頁、第99至102頁），是此部分事實，首堪認定。
　㈡被告主觀上具有幫助詐欺取財之不確定故意：　
　⒈按刑法之故意犯，可分為直接故意與不確定故意，所謂不確
    定故意即指行為人對於構成犯罪之事實，預見其發生而其發
    生並不違反其本意，刑法第13條第2項定有明文。是被告若
    對於他人可能以其所交付之帳戶，進行詐欺取財之犯罪行為
    ，已預見其發生而其發生並不違反其本意，則其自仍應負相
    關之罪責。而金融機構帳戶之存摺、金融卡及密碼等事關個
    人財產權益之保障，專有性甚高，除非本人或與本人具親密
    關係者，難認有何理由可自由流通使用該等帳戶資料，是一
    般人均有妥為保管及防止他人任意使用之認識；縱逢特殊情
    況而偶有需交付他人使用之情形，亦必深入瞭解其用途、合
    理性及對方身分背景，及是否與之有特殊情誼及關係者，始
    予例外提供。再者，臺灣社會對於不肖人士及犯罪人員常利
    用人頭帳戶作為詐騙錢財等犯罪工具，藉此逃避檢警查緝之
    情事，近年來新聞媒體多所報導，政府亦大力宣導督促民眾
    注意，主管機關甚至限制金融卡轉帳之金額及次數，用以防
    制金融詐騙事件之層出不窮；因此，若交付金融帳戶之存摺
    、金融卡及密碼等予非親非故之他人，且未闡明確切之用途
    ，則該他人將有可能不法使用該等帳戶資料，以避免身分曝
    光，而近來利用人頭帳戶詐欺取財之犯罪類型層出不窮，該
    等犯罪多數均係利用人頭帳戶作為資金出入，又一再經媒體
    廣為報導，此情幾乎已成為整體臺灣社會人盡皆知之犯罪手
    法。而查被告既生活於臺灣社會，且於案發時為成年人，並
    具有高中肄業之學歷，有從事板模工作之社會經驗，業據其
    於本院審理時供承在卷（見本院卷審判筆錄第9頁），堪認
    其為有相當智識程度及基本生活經驗之人，是其對於上述現
    今社會之情況，即難推諉為不知，從而，被告在並不知悉向
    其索取本案帳戶資料之人之真實姓名年籍，且彼此間亦無深
    厚交情或信賴關係下，竟猶任意提供前開可供存取帳戶款項
    之竹山郵局帳戶金融卡及密碼等資料予真實姓名年籍不詳之
    人，甚至交付之目的係販賣帳戶以取得金錢，可見被告交付
    前開竹山郵局帳戶金融卡及密碼等資料時，即有供他人任意
    使用該等帳戶存提款項，而不以為意之意思甚明。
  ⒉而被告雖以前詞辯稱，惟查：
　①被告已有工作經驗，並非對於求職模式懵懂無知之甫出社會
    之人，且被告既有在銀行開戶之經驗，當知現今金融機構對
    一般人及公司開戶並無限制，開立帳戶所需僅為1、2百元之
    手續費且甚為容易，則對方何須僅因為了綁定九州娛樂城之
    遊戲而以4500元之不對等價額向被告出售帳戶；且被告前於
    偵訊時稱係因要用帳戶綁定九州娛樂城的遊戲、對方匯給伊
    4500元，又教伊領出來並寄到別的帳戶（見南投地檢109年
    度偵字第2117號卷第181頁），後於本院準備、審理程序又
    改稱係因為玩遊戲可以換現金、販賣帳戶有拿到4500元等語
    （見本院卷準備程序筆錄第2頁、審判筆錄第116頁），則其
    對出賣帳戶之動機、出賣金額之供述前後矛盾不一，足見其
    此部分供述不足為採。
　②綜上所述，被告應知該出賣帳戶之兼職工作係毋須特別之工
    作技能，亦無庸歷經任何應徵面試階段、耗費極低之時間及
    勞力之情況下，僅須將自身所申設金融帳戶寄交予指定之人
    ，竟可輕易獲取高額報酬，此情節在近年法定基本工資為每
    月2萬餘元之現狀下，顯與上述求職常態有悖，則被告基於
    僥倖心態而將帳戶交出，不違情理。準此，被告主觀上對於
    該不知名之人願對其販賣帳戶，可能係從事與財產犯罪相關
    之不法行為等情，已可預見，更僅因該素未謀面之人片面之
    詞，即隨意交付帳戶資料予其無法掌握實際使用情形之人使
    用，則被告容任風險發生之意已甚顯然，足認被告主觀上自
    具幫助詐欺之不確定故意甚明。是以，被告前開所辯，礙難
    採信。
　③又被告於偵查及本院審理中供稱：伊係在108年3月間寄交本
    案帳戶與不詳之人後，於同年5月間加入不詳詐欺集團擔任
    收水工作（見南投地檢109年度偵字第2117號卷第109頁；本
    院卷第116頁），可知被告係於寄交本案帳戶後，始加入詐
    欺集團，故本件犯罪事實應與組織犯罪防制條例及刑法加重
    詐欺取財等罪無涉，本院自不予審究，併此敘明。
　㈢綜上所述，本案事證已臻明確，被告所辯，顯係臨訟卸責之
    詞，不足採憑，其上開犯行洵堪認定，應依法論科。
三、論罪科刑
  ㈠按刑法上之幫助犯，係對於犯罪與正犯有共同之認識，而以
    幫助之意思，對於正犯資以助力，而未參與實施犯罪之行為
    者而言。是以如未參與實施犯罪構成要件之行為，且係出於
    幫助之意思提供助力，即屬幫助犯，而非共同正犯。查被告
    將竹山郵局帳戶之存摺、金融卡及密碼交予他人使用，容任
    他人得基於詐欺取財之犯意，向被害人、告訴人共3人施以
    詐術，致其等陷於錯誤，匯款如附表所示之金額至林聖貿上
    開竹山郵局帳戶、以其上開郵局帳戶所申設之一卡通電支帳
    號或他人之帳戶後再由詐欺人員輾轉匯入上開帳戶，而被告
    雖未參與詐欺取財之行為，然顯係以幫助之意思，參與詐欺
    取財構成要件以外之行為，為幫助犯。是核被告所為，係犯
    刑法第30條第1項、第339條第1項之幫助詐欺取財罪，並依
    刑法第30條第2項規定，按正犯之刑減輕之。又被告僅提供
    前開竹山郵局帳戶之存摺、金融卡等帳戶資料予他人使用，
    並無證據足證被告對本案詐欺人員之人數是否為3人以上或
    以何種方式為詐欺有所認識或預見，堪認被告基於幫助故意
    所認知之範圍，應僅及於普通詐欺取財犯行，併予敘明。
  ㈡又被告以一交付前開帳戶之存摺、金融卡等資料之行為，幫
    助詐欺人員向被害人、告訴人共3人詐取財物，侵害不同財
    產法益，為想像競合犯，應依刑法第55條規定，論以一幫助
    詐欺取財罪。
　㈢爰以行為人之責任為基礎，審酌被告可預見其竹山郵局帳戶
    存摺、金融卡及密碼可能為不法詐欺人員取得，並用之以遂
    行財產犯罪，仍提供其帳戶之存摺、金融卡及密碼予詐欺人
    員使用，因而使詐欺人員得遂行詐欺目的，致執法人員難以
    追查詐欺人員身分，危害社會秩序程度非輕，所為實不可取
    ，復參酌被告犯後猶否認犯行之態度，暨考量被告本案提供
    之帳戶資料數量、被害人羅振元、告訴人陳采萱、林家弘所
    受之損害數額及被告學經歷、經濟狀況、入監前之工作等一
    切情狀，量處如主文所示之刑，並諭知易科罰金之折算標準
    。
  ㈣按犯罪所得，屬於犯罪行為人者，沒收之。但有特別規定者
    ，依其規定；前2 項之沒收，於全部或一部不能沒收或不宜
    執行沒收時，追徵其價額，刑法第38條之1 第1 項、第3 項
    分別定有明文。查被告於本院審理程序供陳，出賣上開竹山
    郵局帳戶獲得代價4500元，核屬被告本案犯罪所得，且未據
    扣案，自應依刑法第38之1 條第1 項前段、第3 項規定，宣
    告沒收，如全部或一部不能沒收或不宜沒收時，追徵其價額
    。又本案竹山郵局帳戶之存摺、金融卡雖屬被告所有並供本
    案犯罪所用之物，惟上開帳戶業經通報為警示帳戶，該帳戶
    之相關資料已無法再供犯罪使用，欠缺刑法上沒收之重要性
    ，爰依刑法第38條之2第2項不予宣告沒收，併此敘明。
四、不另為無罪諭知部分
  ㈠公訴意旨另認被告有提供上開帳戶使詐欺集團遂行詐欺取財
    之犯行，亦同時構成刑法第30條第1項、洗錢防制法第2條第
    2款洗錢、洗錢防制法第14條第1項之幫助洗錢罪嫌等語。
  ㈡按行為人提供金融帳戶提款卡及密碼予不認識之人，非屬洗
    錢防制法第2條所稱之洗錢行為，不成立同法第14條第1項一
    般洗錢罪之正犯；如行為人主觀上認識該帳戶可能作為收受
    及提領特定犯罪所得使用，他人提領後即產生遮斷資金流動
    軌跡以逃避國家追訴、處罰之效果，仍基於幫助之犯意而提
    供，應論以幫助犯同法第14條第1項之一般洗錢罪，最高法
    院刑事大法庭108年度台上大字第3101號裁定意旨可資參照
    。是僅提供金融帳戶資料予不認識者之行為人，尚不成立一
    般洗錢罪，惟是否成立一般洗錢罪之幫助犯，則仍應以其主
    觀上有無認識為斷。又按近年來詐欺事件恆傳，政府相關機
    關為防止民眾遭到詐欺人員矇騙致生損害，透過各種宣傳途
    徑，經常灌輸民眾當前詐欺人員慣用之詐欺手法，庶免民眾
    受害上當。其中借用他人之金融帳戶，作為詐欺人員向被害
    人取得錢財之工具，一般智慮健全者大都能理解知曉，並提
    高防範不任意將其個人金融帳戶借予他人使用，避免遭到詐
    欺人員利用其金融帳戶資為詐欺取財之工具，此部分之幫助
    行為，係在於詐欺人員利用其金融帳戶取信被害人，認為係
    與願意提供真實帳戶之所有人進行匯款，而與詐欺行為之助
    成具有直接關聯性。然而，「洗錢」為專業用語，涉及複雜
    之金融及法律概念，一般市井民眾通常無法充分明白理解知
    曉「洗錢」之概念及其範疇，況且行為人提供詐欺人員金融
    帳戶後，是否助成洗錢行為之遂行，尚視其後詐欺人員款項
    提領方式而有不同，除非有行為人於提供金融帳戶時，已對
    於詐欺人員以現金提領後，將以層層轉交方式造成金流斷點
    等節有高度認識，始可認其所為與一般洗錢罪具有直接關聯
    性之幫助行為。從而，一般民眾提供金融帳戶資料（存摺、
    金融卡、密碼）予不熟識之人，其主觀上或有詐欺人員可能
    會利用其提供之金融帳戶資料，作為向他人詐欺取財工具之
    直接故意或不確定故意，但若謂不問情節均認提供金融帳戶
    之行為人，主觀上均已認識該帳戶可能作為對方收受、提領
    特定犯罪所得使用，對方提領後會產生遮斷金流以逃避國家
    追訴、處罰之效果者，則不無將幫助詐欺行為與幫助洗錢行
    為之主觀犯意等視之，而與前揭最高法院刑事大法庭108年
    度台上大字第3101號裁定意旨有違。
  ㈢經查，如前述，被告固有將其竹山郵局之存摺、金融卡及密
    碼交付予詐欺人員使用，幫助詐欺人員對被害人羅振元、告
    訴人陳采萱、林家弘詐騙，而使其3人將受騙款項匯入或輾
    轉轉匯至被告之竹山郵局帳戶等情，然卷內並無證據足證被
    告除提供竹山郵局帳戶資料外，尚有何參與後續之提款行為
    ，揆諸前開說明，被告所為即與洗錢防制法規範之洗錢行為
    要件有間，無從成立一般洗錢罪之正犯。又卷內亦無證據足
    證被告有何於其提供竹山郵局帳戶時，係於主觀上有所預見
    後，猶提供該帳戶資料進而參與詐欺人員將詐得之犯罪所得
    予以掩飾、隱匿，進而營造合法來源之外觀，或使其來源無
    法追溯之行為。從而，既已無法證明被告主觀上有何洗錢或
    幫助洗錢之犯意，則自無從逕以被告提供竹山郵局帳戶資料
    予他人之行為，即遽論被告有何幫助洗錢之犯行。而此部分
    本應為被告無罪之諭知，惟與前開經認定為有罪之犯行部分
    ，核屬想像競合裁判上之一罪關係，爰不另為無罪之諭知。
據上論斷，依刑事訴訟法第299條第1項前段，判決如主文。　　
本案經檢察官林孟賢提起公訴，檢察官吳宣憲到庭執行職務。
中　　華　　民　　國　　110 　年　　12　　月　　8 　　日
            刑事第四庭 審判長 法  官    黃益茂 
　　　　　　　　　            法  官    蔡霈蓁
　　　　　　　　　            法  官    林昱志
以上正本與原本無異。
如不服本判決應於收受送達後20日內向本院提出上訴書狀，並應
敘述具體理由；其未敘述上訴理由者，應於上訴期間屆滿後20日
內向本院補提理由書（均須按他造當事人之人數附繕本）「切勿
逕送上級法院」。
告訴人或被害人如對於本判決不服者，應具備理由請求檢察官上
訴，其上訴期間之計算係以檢察官收受判決正本之日期為準。
                              書記官    陳淑怡
中　　華　　民　　國　　110 　年　　12　　月　　8 　　日


附表：
編號 告訴人/被害人 詐騙手法 匯款時間、地點、金額(新臺幣)  1 被害人 羅振元  於108年5月29日17時許，接獲詐欺人員來電，佯稱係某民宿業務，訛稱：因作業疏失造成訂房天數錯誤，需依指示匯款解除訂房云云，致羅振元信以為真，依指示於於右列時間、地點，轉帳右列之金額，因此受有財產上損失。 於108年5月29日18時2分許，依指示至新北市○○區○○路000號統一超商操作ATM，匯款1萬1958元，至翁貽靖申請之聯邦商業銀行帳號000-00000000000000號虛擬帳戶後，再由詐欺人員於同日18時56分許轉匯至被告之竹山郵局帳戶。  2 告訴人 陳采萱  於108年5月29日18時46分許，接獲詐欺人員來電，佯稱係鳳凰民宿業務小姐，訛稱：因作業疏失造成訂房消費帳單錯誤，需依指示匯款解除訂單云云，致陳采萱信以為真，依指示於於右列時間、地點，轉帳右列之金額，因此受有財產上損失。  告訴人陳采萱依指示，至高雄市○○區○○路0段000號中壇郵局ATM，為如下操作: ①108年5月29日20時5分許，匯款4萬9988元，至被告申辦之聯邦商業銀行帳號000-00000000000000號虛擬帳戶。 ②同日20時16分許，匯款2萬9988元，至被告申辦之聯邦商業銀行帳號000-00000000000000號虛擬帳戶。 ③同日20時23分許，匯款3998元，至被告申辦之聯邦商業銀行帳號000-00000000000000號虛擬帳戶。 ④於同日19時57分許，匯款4萬9988元，至翁貽靖申請之聯邦商業銀行帳號000-00000000000000號虛擬帳戶後，再由詐欺人員於同日19時58分許轉匯入被告之竹山郵局帳戶。    3 告訴人 林家弘  詐欺人員在臉書社群網站刊登販賣手機訊息，林家弘於109年3月8日17時30分許瀏覽該網頁並下標購買手機，詐欺人員即向林家弘佯稱：須先支付訂金4500元云云，致林家弘陷於錯誤，依指示於於右列時間、地點轉帳右列之金額，因此受有財產上損失。 109年3月8日18時34分許，依指示至花蓮縣○○鄉○○路0段00號統一超商瑞穗門市ATM，匯款4500元，至被告之竹山郵局帳戶。